臺灣臺北地方法院民事判決
111年度訴字第690號
原      告  中華開發資產管理股份有限公司

法定代理人  顏志堅  
訴訟代理人  
兼送達代收  林建宇  
人
被      告  劉宏晁  


            黃健豊（即黃火明之繼承人）    


            黃文穗（即黃火明之繼承人）    


            黃美璘（即黃火明之繼承人）


上列當事人間確認債權不存在等事件，本院於民國111年11月8日
言詞辯論終結，判決如下：
    主  文
確認被告劉宏晁所有坐落於臺北市○○區○○段○○段○○地號
之不動產（應有部分二分之一），於民國八十九年三月三十日為
黃火明所設定登記擔保債權總金額新臺幣壹仟伍佰萬元之最高限
額抵押權，其所擔保之債權不存在。
被告黃健豊、黃文穗及黃美璘應將如前項所示之抵押權辦理繼承
登記後予以塗銷。
訴訟費用由被告連帶負擔。
    事實及理由
壹、程序方面：
一、按當事人喪失訴訟能力或法定代理人死亡或其代理權消滅者
    ，訴訟程序在有法定代理人或取得訴訟能力之本人，承受其
    訴訟以前當然停止；上開規定於有訴訟代理人時不適用之。
    民事訴訟法第170條、第173條分別定有明文。本件原告之法
    定代理人原為林德雲，於民國111年10月6日變更為顏志堅，
    並聲明承受訴訟，此有聲明承受訴訟狀及原告公司變更登記
    表在卷可憑（見本院卷第253至267頁），而原告於法定代理
    人變更前已委任訴訟代理人，訴訟程序不當然停止，本院仍
    得辯論及裁判，先予敘明。
二、按訴狀送達後，原告不得將原訴變更或追加他訴。但請求之
    基礎事實同一者、該訴訟標的對於數人必須合一確定時，追
    加其原非當事人之人為當事人者，不在此限，民事訴訟法第
    255條第1項第2款、第5款分別定有明文。本件原告於起訴時
    原列黃火明為被告，並聲明：「⑴確認被告劉宏晁（下以姓
    名稱之）所有坐落於台北市○○區○○段○○段00地號之不動產（
    權利範圍2分之1，下稱系爭不動產），於89年3月30日為黃
    火明（已於107年2月5日歿，下以姓名稱之）所設定登記擔
    保債權總金額新台幣（下同）1,500萬元之最高限額抵押權
    （下稱系爭抵押權），其所擔保之債權不存在。⑵黃火明應
    將系爭抵押權設定登記予以塗銷。」（見本院卷第9頁）；
    嗣因黃火明已於起訴前死亡，原告遂於111年7月7日具狀追
    加黃火明之繼承人即黃健豊（原告聲請狀誤載為黃建豊，下
    以姓名稱之）、黃文穗（下以姓名稱之）為被告，並變更前
    開聲明為「⑴請求准予原告代位黃健豊、黃文穗辦理系爭不
    動產抵押權之繼承登記。⑵確認劉宏晁所有系爭不動產，於8
    9年3月30日為原抵押權人黃火明所設定系爭抵押權，其所擔
    保之債權不存在。⑶原告代位辦理上開繼承登記後，黃健豊
    、黃文穗應將系爭抵押權設定登記予以塗銷。」（見本院卷
    第167、169頁）；復於111年7月29日具狀以誤載黃火明之繼
    承人黃美璘（下以姓名稱之，與劉宏晁、黃健豊、黃文穗合
    稱為被告）於「繼承前死亡」為由（見本院卷第203頁），
    聲請追加黃美璘為被告，並變更前開聲明為「⑴請求准予原
    告代位黃健豊、黃文穗及黃美璘辦理系爭不動產抵押權之繼
    承登記。⑵確認劉宏晁所有系爭不動產，於89年3月30日為原
    抵押權人黃火明所設定系爭抵押權，其所擔保之債權不存在
    。⑶原告代位辦理上開繼承登記後，黃健豊、黃文穗及黃美
    璘應將系爭抵押權設定登記予以塗銷。」（見本院卷第203
    頁）。原告上開追加被告，乃因訴訟標的對於數人必須合一
    確定，追加其原非當事人之人為當事人，而原告上開訴之變
    更，係基於系爭抵押權為黃健豊、黃文穗及黃美璘所繼承之
    同一基礎事實，堪認請求之基礎事實同一，依上開規定，核
    無不法之處，應予准許。
三、按確認法律關係之訴，非原告有即受確認判決之法律上利益
    者，不得提起之，民事訴訟法第247條第1項前段定有明文。
    所謂即受確認判決之法律上利益，係指法律關係之存否不明
    確，原告主觀上認其在法律上之地位有不安之狀態存在，且
    此種不安之狀態，能以確認判決將之除去者而言。查原告為
    劉宏晁之債權人，於被告間就本件坐落系爭不動產所為之抵
    押權設定行為，即其上之抵押權設定行為有效與否及被告之
    抵押權所擔保之債權是否存在，均不明確，勢將影響原告債
    權之受償，原告在法律上確有不安之狀態存在，且此種不安
    之狀態，能以確認判決將之除去，揆諸前開說明，原告提起
    本件確認之訴，自有確認利益之存在。
四、本件被告均經合法通知，未於言詞辯論期日到場，核無民事
    訴訟法第386條各款所列情形，爰依原告之聲請，由其一造
    辯論而為判決。
貳、實體方面：
一、原告起訴主張：
　㈠劉宏晁前積欠原債權人彰化商業銀行股份有限公司（下稱彰
    化銀行）債務，後彰化銀行業於92年3月28日將其對債務人
    之債權、擔保物權及及其他一切從屬權利，依金融機構合併
    法第15條第1項第1款及第18條第3項之規定，讓與龍星昇第
    三資產管理股份有限公司（下稱龍星昇公司），嗣龍星昇公
    司再依民法第297條於97年6月25日將上述債權及一切從屬權
    利讓與原告，之後原告與中華成長三資產管理股份有限公司
    （下稱中華成長三公司）辦理合併，以中華成長三公司為存
    續公司，依企業併購法第24條後段規定，自108年7月1日合
    併基準日起，所有權利與義務概由存續之中華成長三公司概
    括承受。又合併後，中華成長三公司更名為原告名稱。原告
    對劉宏晁持有鈞院89年度執地字第22557號債權憑證，自為
　　劉宏晁之合法債權人。
　㈡因原告以鈞院89年度執地字第22557號債權憑證為執行名義，
    向鈞院聲請強制執行系爭不動產，經鈞院執行處以110年度
    司執助字第8499號受理在案，然送請不動產鑑價後，核定系
    爭不動產之底價合計為417萬9,945元，顯無法清償系爭抵押
    債權1,500萬元，而拍賣無實益而終結。而原告由劉宏晁所
    有系爭不動產登記第一類謄本得知，劉宏晁將其所有之系爭
    不動產於89年3月30日為黃火明設定登記系爭抵押權，惟其
    所擔保之債權是否存在，不無疑問，因黃火明已歿，自應由
    其繼承人黃健豊、黃文穗及黃美璘就該擔保債權存在之事實
    ，負舉證責任。倘劉宏晁與原抵押權人黃火明間債權不存在
    ，系爭抵押權即失所附麗，應許原告代位劉宏晁請求除去其
    妨害，塗銷系爭抵押權之登記。縱（假設語氣）債權存在，
    因原告不知該債權性質為何，若該債權性質及債權發生後，
    而有時效完成之可能性存在，但被告迄今仍未為此項請求，
    故原告為保全權益，自得主張時效消滅。爰依民法第242條
    、第759條及第767條第1項中段規定提起本訴，請求代位行
    使除去妨害請求權及塗銷系爭抵押權登記等語。
　㈢並聲明：⑴請求准予原告代位黃健豊、黃文穗及黃美璘辦理系
    爭不動產抵押權之繼承登記。⑵確認劉宏晁所有系爭不動產
    ，於89年3月30日為原抵押權人黃火明所設定系爭抵押權，
    其所擔保之債權不存在。⑶原告代位辦理上開繼承登記後，
    黃健豊、黃文穗及黃美璘應將系爭抵押權設定登記予以塗銷
    。
二、被告經合法通知，無正當理由，均未於言詞辯論期日到場，
    核無民事訴訟法第386條各款所列情形，爰依原告之聲請，
    由其一造辯論而為判決。
三、本院之判斷：
　㈠原告主張其受讓對劉宏晁之債權存在，迄今未獲清償，系爭
    抵押權登記名義人現為黃火明，黃健豊、黃文穗及黃美璘皆
    為黃火明之繼承人，惟黃健豊、黃文穗及黃美璘迄今未辦理
    繼承登記等情，已提出本院89年度執地字第22557號債權憑
    證、債權讓與證明書、存證信函、回執、經濟部函暨公司變
    更登記資料、本院110年度司執助字第8499號函文、系爭不
    動產第二類登記謄本等件附卷為證（見本院卷第17至65頁）
    ，並有黃火明之繼承系統表、本院111年科繼字第563號家事
    庭回函等件在卷可查（見本院卷第187、213頁），是此部分
    事實，堪可認定。
　㈡系爭最高限額抵押權所擔保之債權不存在：
  ⒈按民法物權編於96年3月28日修正公布增訂第881之1條至第88
    1之17有關最高限額抵押權之規定，並於公布後6個月即同年
    9月28日生效，且上開增訂之條文，除同法第881條之1第2項
    、第881條之4第2項、第881條之7之規定外，於民法物權編
    修正施行前設定之最高限額抵押權，亦適用之，民法物權編
    施行法第17條定有明文。查系爭抵押權設定登記之時間為89
    年3月30日，為前開條文修正施行前設定之最高限額抵押權
    ，依上開說明，自有上述新增條文之適用。
  ⒉次按最高限額抵押權所擔保之原債權，因約定之原債權確定
    期日屆至而確定，民法第881條之12第1項第1款定有明文。
　　依系爭不動產登記第一類謄本所示（見本院卷第91頁），系
    爭抵押權約定之存續期間，自89年3月29日至94年3月28日止
    ，因最高限額抵押契約定有存續期間者，其訂約之目的顯在
    擔保存續期間内所發生之債權，亦即凡在存續期間内所發生
    之債權皆為抵押權效力所及，其存續期限一旦屆滿，該抵押
    權即因而歸於確定，是系爭抵押權所擔保之債權已於94年3
    月28日確定，系爭抵押權所擔保之債權將不再繼續發生。
  ⒊再按當事人主張有利於己之事實者，就其事實有舉證之責任
    ，民事訴訟法第277條定有明文。又確認法律關係不存在之
    訴，如被告主張其法律關係存在時，應由被告負舉證責任（
    最高法院42年台上字第170號裁判意旨參照）。是以，原告
    提起本件消極確認之訴，否認系爭抵押權所擔保之債權存在
    ，是依前開說明自應由被告就此負舉證責任，然被告經合法
    通知，均未到庭爭執，亦未提出書狀表明證據或有利於己之
    答辯以供審酌，本院綜合上開證據調查結果，自堪信原告之
    主張為真實，故原告主張系爭抵押權所擔保之債權不存在，
    應可認定。
  ㈢系爭抵押權登記應予塗銷：
  ⒈按所有人對於妨害其所有權者，得請求除去之，民法第767條
    第1項中段定有明文。又所謂最高限額之抵押契約，係指所
    有人提供抵押物，與債權人訂立在一定金額之限度內，擔保
    現在已發生及將來可能發生之債權之抵押權設定契約而言。
    此種抵押權所擔保之債權，雖包括將來發生之債權，但抵押
    契約定有存續期間者，訂立契約之目的，顯在擔保存續期間
    內所發生之債權，故必係在存續期間發生之債權，始為抵押
    權效力所及，如於存續期間內未有債權發生時，基於抵押權
    之從屬性，自應許抵押人請求抵押權人塗銷抵押權設定登記
    （最高法院98年度台上字第493號判決參照）。
  ⒉承前述，系爭抵押權所擔保之債權應已於94年3月28日確定，
    且並無證據足以證明系爭不動產設定系爭抵押權時有債權存
    在，且存續期間內曾發生任何債權，是其存續期限一旦屆滿
    ，該抵押權即因而歸於確定，應回復抵押權之從屬性。且系
    爭抵押權所擔保之債權既不存在，依抵押權之從屬性，該系
    爭抵押權已無從依附，而系爭抵押權登記仍繼續存在於系爭
    不動產，自是對劉宏晁就系爭不動產之所有權造成妨害，故
    原告依民法第767條第1項中段之規定，基於代位權以及所有
    權排除侵害之作用，請求黃健豊、黃文穗及黃美璘就系爭抵
    押權辦理繼承登記後再予以塗銷，當有理由。
　⒊至原告聲明請求代位黃健豊、黃文穗及黃美璘辦理系爭抵押
    權之繼承登記，因本院業已判命黃健豊、黃文穗及黃美璘為
    繼承登記，就該繼承登記部分於本件確定後，原告自可持確
    定判決至地政機關為黃健豊、黃文穗及黃美璘之登記事宜，
    當無代位登記之實益，可認並無訴之利益。況且，原告請求
    本院判命代位為繼承登記，自始至終均未主張其依據並提出
    相關證據，本院自無法判命原告代位黃健豊、黃文穗及黃美
    璘為繼承登記，附予敘明。
四、綜上所述，本件系爭抵押權因無所擔保債權存在，基於抵押
    權從屬性，系爭抵押權亦不復存在，然系爭抵押權登記仍繼
    續存在，自屬對所有權人之所有權行使造成妨害。從而，原
    告依民法第242條、第767條第1項中段規定及繼承之法律關
    係，請求確認系爭抵押權所擔保之債權不存在，以及請求原
    抵押權人黃火明之繼承人黃健豊、黃文穗及黃美璘就系爭抵
    押權辦理繼承登記後，並將系爭抵押權登記予以塗銷，為有
    理由，應予准許。
五、訴訟費用負擔之依據：民事訴訟法第85條第2項。    
中　　華　　民　　國　　111 　年　　11　　月　　30　　日
                  民事第四庭    法　官　陳靜茹
以上正本係照原本作成。
如對本判決上訴，須於判決送達後20日內向本院提出上訴狀。如
委任律師提起上訴者，應一併繳納上訴審裁判費。
中　　華　　民　　國　　111 　年　　11　　月　　30　　日
                                書記官　蔡汶芯